【裁判字號】    92,判,1492
【裁判日期】    921030
【裁判案由】    建築法
【裁判全文】
最  高  行  政  法  院  判  決                  九十二年度判字第一四九二號
    上  訴  人  賴鍾蓮美即國都旅館
    被 上訴 人  基隆市政府
    代  表  人  甲○○
右當事人間因建築法事件，上訴人對於中華民國九十一年六月二十五日臺北高等行政
法院九十年度訴字第三九一號判決，提起上訴。本院判決如左：
    主  文
上訴駁回。
上訴審訴訟費用由上訴人負擔。
    理  由
壹、本件上訴人主張：（一）、被上訴人於處分前，未予上訴人改善或異議之機會，
    並不符程序正義。原處分所指扶手缺失究屬上訴人擅自拆除或原屬房屋基本設施
    缺失，此責任應歸屬予使用人或所有人？原處分未詳加審究，便任意處分使用人
    或所有人，已然構成濫用裁量權之違法。又原審對於上訴人未將系爭建物作營業
    使用之事實，未加詳查，原判決對此關鍵事實遽下論斷，實有應調查而未調查之
    違法。況聯合稽查小組為臨時任務編組，非法檢查至五樓住宅及六樓屋頂，並未
    依法行政。（二）、查本件原處分是八十九年七月十日（八九）基府工管字第○
    五八○○五號函，係以「基隆市政府工務局函」名義，「局長莊清但」署名而行
    文對上訴人之處分，緣依基隆市政府組織自治條例第三條所定，基隆市政府工務
    局為基隆市政府所屬內部單位，並非行政機關，其所為上開函文即非行政處分，
    工務局未依法行政，原審未予斟酌，即有判決不備理由之違法。此由台北高等行
    政法院九十一年度訴字第二四九○號裁定可資酌參。（三）、設「原處分函」是
    行政處分，則決行單位未經依行政程序法第十五條規定之程序受管轄委任，未踐
    行「依法規」「將委任之事項及法規依據公告」及「刊載政府公報或新聞紙」等
    三種程序要件，本件原處分作成便有欠缺管轄權限之違法，為此，請求將原判決
    廢棄，訴願決定及原處分均撤銷等語。
貳、被上訴人則以：（一）依據建築法第二條第一項：「主管建築機關，在中央為內
    政部：在直轄市為工務局；在縣（市）為工務局或建設局，未設工務局或建設局
    者，為縣（市）政府。」，另同法第九十二條亦明定「本法所定罰鍰由該管主管
    建築機關處罰之，並得於行政執行無效時，移送法院強制執行。」，故基隆市政
    府工務局當然為建築法執行「機關」依違規事實處以行政處分依法並無牴觸。（
    二）被上訴人聯合稽查小組於八十九年六月二日赴現場查察，發現系爭建築物基
    於裝潢美觀，擅自將部分樓梯一側扶手拆除，明顯未維護建築物合法使用，稽查
    人員臨檢當時即當面告知現場人員改善，現場人員亦已認章，主管建築機關依違
    反建築法第七十七條第一項規定，以建築法第九十一條第一項之規定處以最低限
    度罰鍰新台幣六萬元整，並命應立即改善，主管建築機關之行政處分所根據之事
    實，客觀上明白足以確認，查行政程序法第一百零三條第五款已明文規定：行政
    處分所根據之事實，客觀上明白足以確認者，行政機關得不給予陳述意見之機會
    ，故被上訴人未再予上訴人陳述機會，並無違反規定，查台北高等行政法院判決
    結果為訴願決定予以維持，亦屬妥適在案。（三）又八十九年八月二十四日基府
    工管字第○七○三一九號函覆八十九年八月九日陳情書處理情形，處罰依據並非
    以違建作為裁罰理由而駁回陳情，並無不妥。（四）至基隆市聯合小組為常設單
    位，依各目的事業主管機關帶隊抽查，非上訴人所指之臨時編組。又上訴人所指
    ，其未在旅館現場，僅將店章託房東作為收信使用，有關印章託付係屬私權行為
    ，被上訴人所屬工務局僅就稽查表檢查完竣後予以業主確認，另上訴人所述非法
    檢查至五樓住宅及六樓屋頂乙節，經查該使用執照為供公眾使用建築物，營業項
    目為經營旅館行業，現場檢查針對旅館樓層一—四樓而已，五樓違建部分已另案
    處理，且並未進入私人住宅，僅勘查樓梯至屋頂避難層因樓梯設置於室內，上訴
    人所言過於牽強等語，資為抗辯。
參、原審斟酌全辯論意旨及調查證據結果，以：（一）按（行為時）建築法第七十七
    條第一項規定「建築物所有權人、使用人應維護建築物合法使用與其構造及設備
    安全。」又同法第九十一條第一項規定「違反第七十七條第一項．．．規定者，
    處建築物所有權人、使用人新台幣六萬元以上三十萬元以下罰鍰，並限期改善或
    補辦手續，逾期仍未改善或補辦手續者得連續處罰，並停止其使用，必要時並停
    止供水、供電或封閉、強制拆除。」（二）本件基隆市○○區○○路三○三巷十
    三號一至四樓建築物，經被上訴人聯合稽查小組八十九年六月二日赴現場查察，
    發現系爭建築物係由上訴人經營國都旅館，上訴人基於裝潢美觀，擅自將部分樓
    梯扶手拆除，已違反建築技術規則建築設計施工編第三十六條之規定「樓梯內兩
    側均應裝設距梯級鼻端高度七十五公分以上之扶手，．．．。」被上訴人認定已
    影響建築物構造及設備，危害公共安全，乃以上訴人違反建築法第七十七條第一
    項規定，依同法第九十一條規定以八十九年七月十日基府工管字第○五八○○五
    號函處使用人（上訴人）新台幣六萬元罰鍰，並命應即改善。（三）經查上訴人
    經營之國都旅館，於八十九年六月二日被上訴人前往臨檢時，其二、三樓轉角處
    扶手處確經拆除，此有基隆市政府建築物公共安全之構造及設備檢（複）查紀錄
    表附卷可參，且為上訴人所不爭執，應堪信為真實，而臨檢當時，亦有上訴人之
    員工在場，並在該紀錄表上蓋有國都旅館戳記，有前開紀錄表在卷足稽，再被上
    訴人亦復於八十九年八月十五日本件處罰後再度前往現場，亦未見上訴人改善復
    原，此經被上訴人指陳屬實，質之上訴人亦自認於本件提出訴願時，因保留現場
    ，故仍未改變現場扶手無訛，從而上訴人主張被上訴人並未告知上訴人有違規情
    事，且事後不待上訴人改善即予以處罰，尚與事實不符，自難採信。再行政處分
    所根據之事實，客觀上明白足以確認者，行政機關得不給予行政處分相對人陳述
    意見之機會，行政程序法第一百零三條第五款定有明文，而上訴人違規事實已經
    前述而甚明確，從而被上訴人於為上訴人違規處罰前，未再給予上訴人陳述機會
    ，依法並無違誤，綜上所述，上訴人違反建築法第七十七條第一項之規定甚明，
    被上訴人依同法第九十一條第一項之規定予以處罰，依法並無不合，訴願決定予
    以維持，亦屬妥適，乃判決駁回上訴人在原審之訴。
肆、本院查：（一）、按行為時建築法第二條第一項規定：「主管建築機關：在中央
    為內政部，在省為建設廳，在直轄市為工務局，在縣（市）為工務局或建設局，
    未設工務局或建設局者，為縣（市）政府。」；同法第七十七條第一項規定：「
    「建築物所有權人、使用人應維護建築物合法使用與其構造及設備安全。」；又
    同法第九十一條第一項規定「違反第七十七條第一項．．．規定者，處建築物所
    有權人、使用人新台幣六萬元以上三十萬元以下罰鍰，並限期改善或補辦手續，
    逾期仍未改善或補辦手續者得連續處罰，並停止其使用，必要時並停止供水、供
    電或封閉、強制拆除。」；同法第九十二條規定：「本法所定罰鍰由該管主管建
    築機關處罰之，並得於行政執行無效時，移送法院強制執行。」。本件上訴人在
    基隆市○○區○○路三○三巷十三號一至四樓建築物經營國都旅館，經被上訴人
    聯合稽查小組於八十九年六月二日赴現場查察，發現系爭建築物基於裝潢美觀目
    的，擅自將部分樓梯一側扶手拆除，顯有未維護建築物合法使用與其構造及設備
    安全之缺失，被上訴人乃依建築法第七十七條規定以八十九年七月十日基府工管
    字第○五八○○五號函處上訴人新台幣六萬元罰鍰，並命應即改善。上訴人不服
    ，循序提起本件行政訴訟。原判決關於上訴人之違規事實，法令之適用以及上訴
    人在原審之主張如何不足採等事項均詳予論述，維持原處分及訴願決定，而駁回
    上訴人在原審之訴。揆諸前揭規定，被上訴人所屬工務局為在縣（市）之主管建
    築機關，且為建築法所規定罰鍰之裁罰機關，從而被上訴人所屬工務局依據行為
    時建築法作成原處分，對建築法具體案件所為決定，而對外直接發生法律效果之
    單方行政行為，誠難為其非行政處分。再者，建築法之前揭規定，係經總統令公
    布之法律。是原判決所適用之法規與該案應適用之現行法規並無違背，與解釋判
    例，亦無牴觸，並無所謂原判決有違背法令之情形；又證據之取捨與當事人所希
    冀者不同，致其事實之認定亦異於該當事人之主張者，不得謂為原判決有違背法
    令之情形。（二）、上訴人對於業經原判決詳予論述不採之事由再予爭執，核屬
    法律上見解之歧異，要難謂為原判決有違背法令之情形。本件上訴論旨，仍執前
    詞，指摘原判決違誤，求予廢棄，難認有理由，應予駁回。
據上論結，本件上訴無理由，爰依行政訴訟法第二百五十五條第一項、第九十八條第
三項前段，判決如主文。
中    華    民    國    九十二      年      十        月     三十       日
                    最 高 行 政 法 院  第 三 庭
                                審 判 長 法  官      葉  振  權
                                         法  官      林  茂  權
                                         法  官      吳  錦  龍
                                         法  官      劉  鑫  楨
                                         法  官      吳  明  鴻
右  正  本  證  明  與  原  本  無  異
                                         法院書記官  陳  盛  信
中    華    民    國    九十二      年      十        月      三十      日


司法院資訊處製作；財團法人民間司法改革基金會備份。
